【裁判字號】    90,易,1066
【裁判日期】    901025
【裁判案由】    偽造文書
【裁判全文】
臺灣屏東地方法院刑事判決                          九十年度易字第一六六號
    公  訴  人  臺灣屏東地方法院檢察署檢察官
    被      告  乙○
    被      告  甲○○
    共      同
右列被告等因偽造文書案件，經檢察官提起公訴（八十九年度偵字第四八三八號），
本院判決如左：
    主  文
乙○、甲○○均無罪。
    理  由
一、公訴意旨略以：乙○明知原係皇盛農產物股份有限公司（下簡稱皇盛公司）所有
    坐落屏東縣九如鄉○○段一０五九及一０六０地號之土地，係皇盛公司於六十年
    間所購，但信託登記在乙○之夫陳耀宗名下，竟於八十八年六月間其夫過世繼承
    該土地後，因惟恐皇盛公司訴請伊歸還該土地，乃於八十九年七月間皇盛公司已
    向法院起訴請求判令伊歸還上揭土地時，與其小姑甲○○勾串設立假債務，由伊
    出具其本人為發票人，票面金額新台幣（下同）七十萬元，發票日八十七年三月
    五日之本票乙張交予甲○○，而後由甲○○於八十九年七月十九日以乙○積欠債
    務為由，持該本票向台灣屏東地方法院聲請強制執行，並於取得執行名義之裁定
    後，聲請查封上揭二土地，致不知情之屏東市地政事務所承辦人員於同年七月廿
    六日，在土地登記謄本上就上開二筆土地為查封登記，足以使土地登記機關就土
    地之查封登記發生不正確之結果，並足以生損害於皇盛公司，因認乙○、甲○○
    均涉有刑法第二百十四條使公務員登載不實罪之犯嫌。
二、按犯罪事實應依證據認定之，無證據不得推定其犯罪事實，刑事訴訟法第一百五
    十四條定有明文。再者，認定不利於被告之事實，須依積極證據，茍積極證據不
    足為被告不利事實之認定時，即應為有利於被告之認定，更不必有何有利之證據
    ；再刑法第二百十四條所謂使公務員登載不實事項於公文書罪，須一經他人之聲
    明或申報，公務員即有登載之義務，並依其所為之聲明或申報予以登載，而屬不
    實之事項者，始足構成，若其所為聲明或申報，公務員尚須為實質之審查，以判
    斷其真實與否，始得為一定之記載者，即非本罪所稱之使公務員登載不實。上訴
    人等以偽造之杜賣證書提出法院，不過以此提供為有利於己之證據資料，至其採
    信與否，尚有待於法院之判斷，殊不能將之與「使公務員登載不實」同視；此有
    最高法院三十年上字第八一六號、七十三年台上字第一七一０號刑事判例可資參
    照。另按，所謂使公務員登載不實，須行為人向公務員為不實之聲明或申報，使
    該公務員將不實之事項登載於公文書上，始足當之，若該公務員之登載，並非由
    於行為人之聲明或申報，而係其他機關基於職權所命該公務員所為之登載，即與
    該罪之構成要件不相當，合先敘明。
三、本件公訴人認被告等涉有使公務員登載不實之犯行，無非以被告等：
  (一)甲○○於八十九年十月十七日本署首次開庭時供稱借款未計利息，惟於九十年八
    月九日開庭，當再度被詢及利息一事時，又改稱其兄陳耀宗有按月付一萬五千
    至一萬八千元之利息等語，果陳女與其兄嫂間真有借貸往來，豈有對借款利息究
    竟有無，先後出現如此重大之歧異，是本件雙方是否真有借貸關係，即不無可疑
    。
  (二)本件若據乙○所供，借款先後交付之地點係在其本人或甲○○住處，然甲○○於
    偵訊中經隔離訊問時堅稱借款交付之地點均在乙○住處或公司內，從未曾在其
    本人住處交付過借款。足證雙方對借款交付地點之說法已有不一致，況證人即乙
    ○所指每次均陪同其前去借款之子丙○○到庭亦證稱未曾陪同其母前去借過款，
    每次均是甲○○自行送錢至公司交予其父等語，益證乙○所稱其有至甲○○住處
    取款一情，與事實不符。
  (三)本件依被告二人共同說法，實際借款人係乙○之夫陳耀宗，果係如此，甲○○於
    借款時理應要求陳耀宗開立其本人或以陳耀宗、乙○夫婦二人共同出名之本票方
    是，豈有僅要求並非借款人之乙○一人出具本票之理，若甲○○所指其兄陳耀
    宗迄仍積欠其四百餘萬元一情屬實，於理亦應於向法院聲請強制執行時，就該四
    百餘萬元之債務悉數追償方是，豈有僅以七十萬元之部分聲請執行之理，是被告
    二人所辯顯與常情有違，難以採信，該筆向法院聲請執行之七十萬元債務，應係
    假債權無疑。至甲○○雖另提出郵局存摺內存款往來明細表為憑，但該明細表亦
    僅能證明其於所指之日有提款之事實，尚難據以證明其於提款後有借予其兄之情
    事，是自難採為對其有利之證據。此外，並有甲○○於八十九年七月十九日向台
    灣屏東地方法院聲請強制執行之聲請狀、面額七十萬元之本票、該院八十九年七
    月廿五日囑託屏東市地政事務所查封右揭土地之查封登記函及土地登記謄本等在
    卷等為憑。惟訊之被告等則均否認有公訴人所指之犯行，辯稱係因被告乙○之夫
    陳耀宗於生前之八十七、八十八年間曾多次向被告甲○○借款，並由被告乙○簽
    發多紙本票以為擔保，嗣於陳耀宗過世後，因被告甲○○見被告乙○顯無力清償
    ，遂持上開本票向法院為強制執行之聲請等語，被告甲○○並辯稱其於偵查中所
    謂未收利息，係指於陳耀宗過世後，未再向被告即其嫂乙○收取利息，實則其於
    陳耀宗過世前係向陳耀宗收取每月一萬五千至一萬八千元之利息等語。
四、經查，本件屏東市地政事務所所以對前述土地為查封之登記，並非因被告等之聲
    明所致，係因被告甲○○先持前述被告乙○所簽發之本票向本院聲請強制執行裁
    定，嗣再持該裁定向本院聲請對前述土地為強制執行之查封，再由本院囑託屏東
    縣屏東地政事務所對上開土地為查封登記，此有本院八十九年度執字第八七四０
    號卷附之本票裁定及囑託查封登記函等可稽，則被告等既係先向本院聲請本票強
    制執行之裁定，再據該裁定向本院聲請，由本院去函囑託地政機關為查封登記，
    可見屏東地政事務所並非因被告等之聲請或申報而為此項查封登記，核與前述使
    公務員登載不實罪之構成要件不符。故縱被告甲○○所持以向本院聲請強制執行
    之本票債權為虛偽，其進而持該本票向本院聲請本票裁定及強制執行之行為，亦
    核與使公務員登載不實罪之構成要件不相當，此外復查無其他積極證據足認被告
    等有何使公務員登載不實之犯行，揆諸前揭法條、判例及說明，自應為被告等無
    罪之諭知。
六、至被告等雖均辯稱被告甲○○確實對被告乙○及被告乙○之夫陳耀宗有前述債權
    ，然查，前述土地確為告訴人皇盛公司所有，惟信託登記於被告乙○名下，此已
    經告訴代理人陳里己律師於偵查之指陳明確，亦為被告乙○所不否認，並有偵查
    卷附，被告乙○所出具願將前開土地無償過戶予告訴人之切結書為憑，則被告乙
    ○與告訴人間似存有類似信託之關係存在，亦即被告乙○對告訴人負有為告訴人
    保管、持有上開土地等處理事務之義務，則依公訴意旨所指，被告等既有偽造虛
    偽不實之本票債務，以使被告甲○○得據以對該土地為強制執行，並從中得利，
    同時使告訴人即此項信託關係之委託人受損，被告等之行為似亦有背信之罪嫌，
    惟此部分尚非本院所得審判，應由檢察官另行偵查起訴，附此敘明。
據上論斷，應依刑事訴訟法第三百零一條第一項，判決如主文。
 中      華      民      國    九十    年    十      月     二十五      日
                                 臺灣屏東地方法院刑事第二庭
             法  官  莊鎮遠
右判決正本證明與原本無異。
對於本判決如有不服應於收受送達後十日內向本院提出上訴書狀上訴於台灣高等法院
高雄分院並按他造當事人之人數附具繕本。
                                     書記官  魏慧夷
中    華    民    國     九十      年      十      月       二十六      日


司法院資訊處製作；財團法人民間司法改革基金會備份。
